【裁判字號】    88,易,4474
【裁判日期】    900710
【裁判案由】    公共危險
【裁判全文】
臺灣高雄地方法院刑事判決                        八十八年度易字第四四七四號
    公  訴  人  臺灣高雄地方法院檢察署檢察官
    被      告  丁○○
    選任辯護人  吳建勛律師
                邱文
                吳賢明律師
    被      告  甲○○
    被      告  乙○○
    右二人共同
    選任辯護人  游雪莉律師
                邱文
          吳賢明律師
右列被告等因公共危險案件，經檢察官提起公訴（八十七年度偵字第一六四六二號、
第一九七六二號），本院判決如左：
    主    文
丁○○、甲○○、乙○○均無罪。
        理  由
一、公訴意旨略以：大成工程股份有限公司（以下簡稱大成公司）於民國八十五年三
    月一日，承攬太子建設開發股份有限公司（以下簡稱太子公司）坐落高雄市○○
    區○○段二十、二十二地號上「太子名邸」建築物之新建工程，並已完成該工程
    ，被告丁○○係大成公司之負責人，為該工程之承攬工程人，甲○○為大成公司
    公務處處長，乙○○為大成公司之工地主任，均係該工程之監工人。由於該工程
    施行挖掘地下室工程期間，丁○○、甲○○、乙○○怠於對鄰接建築物做必要之
    防護措施以防止其傾斜或倒壞及妥為設計施工，防止鄰地之沉落、側移、崩塌及
    鄰房之損壞，及至八十六年六月間，該工程鄰房告訴人丙○○所有高雄市○○區
    ○○街二八五號建築物已發生龜裂、傾斜等結構受損之情形，並經告訴人丙○○
    與其夫己○○告知大成公司與太子公司，丁○○、甲○○及乙○○仍未妥為補強
    措施，執意繼續工程之施工，任由前開鄰房龜裂、傾斜，已違背建築術成規，而
    生公共危險，因認被告等共同涉犯刑法第一百九十三條之罪嫌。
二、按犯罪事實應依證據認定之，無證據不得推定其犯罪事實，又不能證明被告犯罪
    者，應諭知無罪之判決，刑事訴訟法第一百五十四條、第三百零一條第一項分別
    定有明文。而告訴人之告訴，係以使被告受刑事訴追為目的，是其陳述是否與事
    實相符，仍應調查其他事實以資審認，始得為不利被告之認定。（最高法院五十
    二年台上字第一三○○號判例參照）。又事實之認定，應憑證據，如未能發現相
    當證據，或證據不足以證明，自不能以推測或擬制之方法，為裁判基礎（最高法
    院四十年台上字第八六號判例參照）。且認定犯罪事實所憑之證據，雖不以直接
    證據為限，間接證據亦包括在內，然而無論直接證據或間接證據，其為訴訟上之
    證明，須於通常一般之人均不致有所懷疑，而得確信其為真實之程度者，始得據
    為有罪之認定，倘其證明尚未達到此一程度，而有合理之懷疑存在而無從使事實
    審法院得有罪之確信時，即應由法院為諭知被告無罪之判決（最高法院七十六年
    台上字第四九八六號判例參照）。次按刑法第一百九十三條之公共危險罪，係以
    承攬工程人或監工人於營造或拆除建築物時，違背建築技術成規，致生公共危險
    者為構成要件，故不但其犯罪之主體必須為工程之承攬人或監工人，且必須有犯
    罪之故意為前提（最高法院七十度年台上字第二六一六號、七十四年度台上字第
    四七０一號判決參照）。
三、本件公訴人認被告丁○○、甲○○及乙○○共同涉有前揭公共危險罪嫌，無非係
    以告訴人丙○○、己○○之指訴，復有高雄市土木技師公會鑑定報告書之鑑定結
    果及現場照片等為其論罪之依據。然訊據被告三人均堅決否認有何公共危險之犯
    行，被告丁○○辯稱：大成公司之工程施工均有專業人員負責，伊可以信任渠等
    的施工技術，所代理的太子公司建築工程品質均良好等語；被告甲○○辯稱：依
    照高雄市政府規定，於施工前有做鄰房現況鑑定，施工計劃書亦經過市政府核准
    ，依照施工計劃書施工，施工期間市政府人員也會來檢查，並無違反建築成規等
    語；被告乙○○則以：施工前有鑑定告訴人之房子，即發覺裡面有一些裂縫，施
    工期間依照高雄市政府及建築法之規定作施工計劃書，再依照施工計劃內容進行
    施工，沒有人敢保證興建大樓開挖地下室會造成鄰房之損害，但均係依照市政府
    核准之規範下施工的，防護措施亦有做，隔壁建築物確實有發生龜裂、傾斜的情
    形，跟伊施工亦有關係，但不至於發生公共危險的問題等語置辯。經查，(一)本件
    負責「太子名邸」大廈工地興建之大成公司向高雄市政府工務局申請建築執照前
    ，即委請台灣省土木技師公會對工地周圍四十戶鄰房做現況之鑑定，並依高雄市
    建築管理規則第五十四條規定，提出「太子建設開發股份有限公司店舖、集合住
    宅、新建工程施工計劃書」，經高雄市政府工務局審查後，認已符合安全而予以
    核准開工等情，業據被告等提出台灣省土木技師公會八十五年七月二日（八五）
    省土技字第一六四六號高雄市○○區○○街二七九號等四十戶鄰房現況鑑定報告
    書及太子建設開發股份有限公司店舖、集合住宅、新建工程施工計劃書各一份在
    卷可稽，而觀諸施工計劃書上所載，本建工程地下層之開挖係採預壘排樁擋土措
    施施作，且為確保地下室開挖與興建施工期間，保障開挖工程本身施工之安全及
    觀測開挖工程對鄰近建築物及設施之危害度，並委由大域工程顧問有限公司（以
    下簡稱大域公司）負責施工與安全監測工作之執行，以裝設擋土設施壁體外傾斜
    管、鄰房傾斜計、支撐應變計及沉陷點等設備儀器加以監測，而就告訴人之房屋
    分別於八十六年五月十九日、五月二十日、五月二十四日、六月七日、六月十日
    、六月十九日傾度盤量測結果，量測期間傾度盤變化不大，均在警戒值內，有「
    大成工程股份有限公司高雄市○○街基礎開挖安全監測工作完工報告書」一份在
    卷可參，又本件工程施工後經告訴人告知其住屋內發現裂縫，經大成公司派員現
    場勘查確有裂縫存在，而與告訴人立下切結書，保證完成地下層後願負責補修，
    有該切結書一紙附卷可稽，而嗣後並於八十七年八月二十四日申請台灣省土木技
    師公會鑑定損壞修護及安全評估，有該公會（八七）省土技字第四八二四號鑑定
    報告書一份在卷可憑，顯見被告等於開挖上開工地地下室前，確有依高雄市政府
    政府工務局核准之施工計劃書，以預壘排樁擋土措施施作，並裝置防止鄰近建築
    物及設施發生危害之觀測儀器監測無訛，是被告三人並無故意違反法令及實務上
    所應採取之建築技術常規等情事，應堪認定。(二)又證人即公訴人申請鑑定之高雄
    市土木技師公會鑑定人戊○○於本院調查時到庭證稱：地下室開挖要做地下安全
    設施，用預壘樁比用連續壁還差，因為沒有辦法做完整的監測，有時因為地下有
    縫隙，未察覺時，會有水及砂子滲入，而造成施工損害，但沒有一定規範說以何
    方式施工，預壘樁也可以，但成本較低等語（見本院九十年六月十二日訊問筆錄
    ），而被告等雖以預壘排樁擋土措施施作地下室開挖工程，然為觀測土體側向位
    移，以瞭解開挖之影響及安全性，亦使用擋土設施外傾斜管觀測系統加以監測，
    且本件工程各個施工階段，皆經高雄市政府工務局勘驗結果符合而准予報備，有
    高雄市政府工務局勘驗紀錄表一紙附卷可稽，足見被告等雖依花費成本較低之預
    壘排樁擋土措施方式施工，惟已做好安全之觀測系統，亦應無違背建築術成規之
    虞，且被告等於承作本建工程時，係依建築設計圖施工，所有施工程序及施工方
    法，皆符合建築相關法令，於各個施工階段，亦經主管機關查驗無誤，否則豈能
    依法取得使用執照，是並無何證據足以證明被告等有何違反建築術成規之行為。
    (三)至高雄市土木技師公會八十八年一月十日高市土技鑑字第八七─一五四號鑑定
    報告書上之鑑定結果雖載為：「根據鑑定會勘所示，鑑定標的物確有沉落及損壞
    現象，施工單位雖有預壘樁之擋土措施，及背填灌漿之鄰房托基保護，但防護措
    施並未臻完善，按水玻璃之藥劑灌漿，經過一段時間（約一至二年）可能因風化
    而失效，至土壤因壓密而沉陷，而損及鄰房。而本案鑑定標的物之損害情形，因
    基礎土層之不均勻陷落，已使結構受損，應速作基礎補強，其餘受損部分應予全
    面整修。」，然觀諸上開鑑定結果並未載明施工單位所為之預壘樁擋土措施有何
    違反建築術成規，且所造成鑑定標的物損害之原因，係因施工單位防護措施未臻
    完善，亦非係指被告三人所故意為之，且告訴人丙○○、己○○之指訴及卷內所
    附之照片數張，至多僅能證明告訴人房屋之牆壁、地板、牆面磁磚有龜裂之情事
    ，並不足以證明被告等有故意違反建築術成規之行為，均尚無足採為不利於被告
    等之認定。(四)復觀以大成公司與告訴人已就本件房屋損害之事達成和解，有和解
    書一紙附卷可參，更益徵本件應係被告等與告訴人間損害賠償之民事問題。綜上
    所述，被告等上開所辯尚堪採信，難認被告等於承作本件工程時有何故意違反建
    築術成規之行為，被告等所為與刑法第一百九十三條違背建築術成規罪之犯罪構
    成要件尚屬有間。此外，本院復查無其他積極證據足資認定被告等有何公訴人所
    指公共危險之犯行，既不能證明被告等犯罪，揆諸首揭規定及說明，依法自應為
    被告三人無罪之諭知。
據上論斷，應依刑事訴訟法第三百零一條第一項，判決如主文。
中      華      民      國    九十      年      七      月      十      日
                                    臺灣高雄地方法院刑事第一庭
                                        法  官     陳玉聰
右正本證明與原本無異
如不服本判決，應於送達後十日內向本院提出上訴狀
                                        書記官     鄭淑臻
中      華      民      國       九十     年      七      月     十     日


司法院資訊處製作；財團法人民間司法改革基金會備份。
